臺灣臺中地方法院簡易民事判決
 110年度中簡字第788號
原      告  楊文政
訴訟代理人  蔡慶文律師
複  代理人  戴君容律師
被      告  阮愛雯
上列當事人間請求確認本票債權不存在事件，本院於民國111年6
月21日言詞辯論終結，判決如下：
    主      文
確認被告所持有如附表所示之本票，於超過新臺幣1,127,500元
，及該金額自民國109年1月13日起至清償日止，按年息百分之6
計算之利息部分，對原告之票據債權不存在。
被告就超過前項金額部分，不得持其所執臺灣臺中地方法院110
年度司票字第388號本票裁定為執行名義，對原告為強制執行。
原告其餘之訴駁回。
訴訟費用由被告負擔百分之33，餘由原告負擔。
    事實及理由
一、原告主張：訴外人即被告之配偶蘇淯凱為勝岳工程行之負責
    人，係原告承攬工程之下包商，並承攬原告之水電工程部分
    。於民國109年1月13日，原告與蘇淯凱簽立「承諾書」（下
    稱系爭承諾書），協議就原告積欠蘇淯凱之工程款項新臺幣
    （下同）168萬元，自109年1月13日起至111年9月13日止分
    期清償之，原告並依蘇淯凱之指示，簽發如附表所示以被告
    為受款人之本票1紙（下稱系爭本票）供蘇淯凱收執，據上
    可見，原告並非對被告負有債務始簽立系爭本票，被告對原
    告本無系爭本票之票據權利可言，被告持有系爭本票並無法
    律上原因。又嗣經原告與蘇淯凱重新對帳後發現，依蘇淯凱
    提出之請款單，原告積欠蘇淯凱之工程款項應僅有1487,500
    元，另扣除原告於109年1月至12月份每月已給付蘇淯凱之3
    萬元，共計36萬元，原告對蘇淯凱所負之債務亦僅餘1127,5
    00元，然因蘇淯凱即勝岳工程行之受僱人林明毅，於108年1
    2月19日在門牌號碼臺中市南屯區三義里市○○○路000號19樓
    之5及同戶20樓之房屋施作水電工程時，引發火災事故（下
    稱系爭火災事故），蘇淯凱依民法第188條第1項本文規定應
    負連帶損害賠償責任，造成原告受有10,058,796元損失，故
    原告對於蘇淯凱亦有10,058,796元之債權存在，自得以此債
    權與系爭本票債權抵銷，是被告持系爭本票逕向本院聲請本
    票裁定，取得本院110年度司票字第388號本票裁定（下稱系
    爭本票裁定），核屬有誤，爰提起本件訴訟等語。並聲明：
    ㈠確認被告所持有原告簽發之系爭本票對原告之本票債權不
    存在。㈡被告應將前項所示系爭本票返還予原告。㈢被告不得
    持系爭本票裁定對原告強制執行。
二、被告則以：被告同意原告所稱對蘇淯凱所負之債務僅餘1127
    ,500元，惟原告另外對蘇淯凱尚有積欠40,036元貨款債權，
    應再加入計算之。且因蘇淯凱之工程行所有花費均由被告之
    娘家支出，系爭本票係經原告同意開立予被告；另原告並非
    屋主，系爭火災事故之請求權人應為屋主楊晨洸，係其向第
    三人林明毅請求，設計師則為楊允幀，楊允幀空間設計之負
    責人為楊景堯，故均非原告，原告不得向被告以系爭火災事
    故之債權主張抵銷等語，資為抗辯，並聲明：原告之訴駁回
    。
三、得心證之理由：
　㈠按確認之訴非原告有即受確認判決之法律上利益者，不得提
    起。所謂即受確認判決之法律上利益，係指法律關係之存否
    不明確，原告主觀上認其在法律上之地位有不安之狀態存在
    ，且此種不安之狀態，能以確認判決將之除去者而言，若縱
    經法院判決確認，亦不能除去其不安之狀態者，即難認有受
    確認判決之法律上利益（最高法院52年臺上字第1240號判決
    同此意旨）。本件被告持系爭本票向本院聲請裁定准予強制
    執行，有系爭本票裁定附卷可查（見本院卷第21頁），復經
    本院職權調閱上開卷宗核閱屬實，是兩造就系爭本票之票據
    債權是否仍存在，顯有爭執，且該債權之存否，攸關原告應
    否負票據責任，則原告在私法上之地位因被告主張而受有侵
    害之危險，而此種不安之狀態，應能以確認判決將之除去，
    揆諸前開判決意旨，原告訴請確認被告就系爭本票對原告之
    債權是否存在，自有確認利益，先予敘明。
  ㈡原告簽發系爭本票之原因關係為何？
　1.次按債權人得將債權讓與於第三人；債權之讓與，非經讓與
    人或受讓人通知債務人，對於債務人不生效力，民法第294
    條第1項前段、第297條第1項前段分別定有明文。又票據乃
    文義證券及無因證券，票據上之權利義務悉依票上所載文義
    定之，與其基礎之原因關係各自獨立，票據上權利之行使不
    以其原因關係存在為前提。執票人行使票據上權利，就其基
    礎之原因關係確係有效存在不負舉證責任（最高法院110年
    度臺上字第1110、3029號判決意旨可參）。
　2.本件原告雖主張其並非對被告負有債務始簽立系爭本票，被
    告對原告本無系爭本票之票據權利等語，惟證人即原告之配
    偶鄧嘉萱已於本院審理中證稱：「109年1月13日晚上被告、
    被告先生、被告夫妻的叔叔3人到我們家要做對帳的動作，
    他們帶對帳單來和我們對帳，因為當時火災剛剛發生沒多久
    ，我和我先生心情還沒有恢復，所以也沒什麼心情對帳，就
    是沒有詳細對帳才會寫那份對帳書，但是他們對帳單總金額
    167萬多，所以我們看了對帳單上的金額後，我先生就簽了1
    68萬的承諾書及本票」等語（見本院卷第114頁），核與系
    爭承諾書上記載「本人原告積欠蘇淯凱債務168萬元整，基
    於雙方互信之原則，本人以分期方式清償......若有1期未
    清償，未還部分視同全部到期，絕無異議，並開立1本票金
    額168萬元整於債權人收執為憑」等文字（見本院卷第25頁
    ）相符；且原告亦不否認其係因積欠蘇淯凱工程款，始依蘇
    淯凱之指示簽發以被告為受款人之系爭本票供109年1月13日
    晚上一同在場之受款人即被告收執（見本院卷第17、114-11
    7、152、153、212、213、428頁），是以，原告基於蘇淯凱
    之債權讓與通知而簽發系爭本票予被告，洵堪認定，益徵原
    告簽發系爭本票之原因即係為擔保原告與蘇淯凱間就系爭承
    諾書所載之168萬債務，此即為原告簽發系爭本票之原因關
    係，原告上開主張並無理由。
　㈢被告對原告之本票債權是否存在？數額為何？ 
　1.原告因擔保系爭承諾書所生債務而簽發系爭本票等情，業經
    認定如上，此即系爭本票之原因關係，參以被告於本院審理
    中自承「被告這邊同意就原告主張的3筆未紀錄的付款金額
    進行扣抵，也就是原告應給付被告的金額1,127,500元，因
    為原告又付了36萬元」等語（見本院卷第117頁），原告亦
    不爭執（見本院卷第153頁），有原告與蘇淯凱間之Line對
    話紀錄、網路銀行交易明細列印資料在卷可稽（見本院卷第
    27-38頁），是原告主張其就系爭本票所負之債務應僅餘1,1
    27,500元乙情，核屬有據。
  2.至被告雖另主張原告對被告尚有1筆75,036元之貨款債權，
    而原告僅清償35,000元，是系爭本票所擔保之債權金額應再
    加上尚未給付之貨款40,036元等語，並提出通訊軟體LINE對
    話紀錄截圖、勝岳工程行之水電工程估價單為證（見本院卷
    第171-175頁）。惟觀諸上開通訊軟體LINE對話紀錄內容，
    被告主張之75,036元之貨款債權係發生於000年間，而原告
    與蘇淯凱既已於109年1月13日協議，就原告積欠蘇淯凱之水
    電工程款項以168萬元結算，並簽立系爭承諾書及系爭本票
    擔保上開債務，準此，原告、蘇淯凱自應受系爭承諾書之拘
    束，被告復無提出其他證據可資證明當時原告與蘇淯凱漏未
    就上開原告未給付之40,036元貨款一併進行結算，或原告嗣
    後有同意變更系爭承諾書約定之金額等節，則被告上開答辯
    （見本院卷第180頁），並無理由，本件被告就系爭本票所
    得行使之債權應仍為1,127,500元。
  ㈣原告得否以系爭火災事故之損害賠償債權與系爭本票債權抵
    銷？
　1.又按債務人於受通知時，所得對抗讓與人之事由，皆得以之
    對抗受讓人，民法第299條第1項定有明文。經查，系爭火災
    事故之發生時點為108年12月19日，有本院109年度易字第26
    36號刑事判決、臺灣高等法院臺中分院111年度上易字第19
    號刑事判決等件影本在卷可佐（見本院卷第161-170頁），
    並經本院職權調取臺灣臺中地方檢察署109年度偵字第7410
    號偵查卷宗、本院109年度易字第2636號刑事卷宗核閱屬實
    ，且為兩造所不爭執（見本院卷第148、159、160、195、19
    6、211、212頁），堪信為真，故原告主張對蘇淯凱之損害
    賠償債權發生之時點即為108年12月19日，而蘇淯凱係於109
    年1月13日對原告為債權讓與予被告之通知，有系爭本票、
    系爭承諾書、系爭本票裁定等件影本在卷可稽（見本院卷第
    21、25頁），復經本院職權調閱上開卷宗核閱屬實，是原告
    自得主張於109年1月13日受蘇淯凱為債權讓與通知時，所得
    對抗讓與人之事由，皆得以之對抗受讓人即被告。
  2.原告固主張因系爭火災事故對於蘇淯凱具有10,058,796元之
    債權存在，且業已對訴外人林明毅、蘇淯凱即勝岳工程行提
    起損害賠償訴訟，並經本院民事庭以111年度重訴字第8號受
    理在案，有其提出之臺中市政府消防局火災原因調查鑑定書
    、現場照片、估價單等件影本為據（見本院卷第231-397頁
    ），惟查，經本院調閱111年度重訴字第8號民事事件之卷宗
    後得悉，該另案民事事件中，向林明毅、蘇淯凱即勝岳工程
    行請求損害賠償之原告為「尤秋燕」、「楊晨洸」、「楊景
    堯即楊允幀空間設計」，原告並非上開民事損害賠償事件之
    原告甚明，難認原告對於林明毅、蘇淯凱就系爭火災事故有
    何債權可言。原告雖主張其為「楊允幀空間設計」之實際負
    責人，就系爭火災事故對蘇淯凱亦有損害賠償之債權等語，
    惟「楊允幀空間設計」乃一獨資商號，其營利事業登記名稱
    則為「楊景堯即楊允幀空間設計」，有商業登記基本資料查
    詢在卷可考（見本院卷第431頁），其權利主體自屬經營之
    自然人楊景堯，原告僅泛稱其為「楊允幀空間設計」之實際
    負責人，自始卻未能舉證以實其說，則原告此一主張，尚難
    採憑，應屬無據。
　㈤系爭本票係擔保系爭承諾書所生之1,127,500元債務，已如前
    述，又依票據法第124條準用同法第28條之規定：本票得記
    載對於票據金額支付利息及其利率，利率未經載明者，定為
    年利6釐，利息自發票日起算，是本件系爭本票未受償之本
    金數額為1,127,500元，被告依法自得併請求自發票日起按
    年息6％計算之利息。
四、綜上所述，原告請求確認被告持有之系爭本票，於超過1,12
    7,500元，及該金額自109年1月13日起至清償日止，按年息6
    ％計算之利息部分，對原告之票據債權不存在；及被告就超
    過前項金額部分，不得持系爭本票裁定為執行名義，對原告
    為強制執行，均為有理由，應予准許。逾此範圍之請求，為
    無理由，應予駁回。
五、本件事證已臻明確，兩造其餘攻擊防禦方法及證據，核與判
    決之結果不生影響，故不一一論列，併此敘明。
六、訴訟費用負擔之依據：民事訴訟法第79條。
中　　華　　民　　國　　111 　年　　7 　　月　　28　　日
                  臺灣臺中地方法院臺中簡易庭
                                  法　官　林秉暉
以上為正本係照原本作成。
如不服本判決，應於送達後20日內，向本院提出上訴狀並表明上
訴理由，如於本判決宣示後送達前提起上訴者，應於判決送達後
20日內補提上訴理由書（須附繕本）。如委任律師提起上訴者，
應一併繳納上訴審裁判費。
中　　華　　民　　國　　111 　年　　7 　　月　　28　　日
                                  書記官  王志伃
　　　

【附表】：
編號 票     號  金 額       （新臺幣） 發票人 受款人 發   票   日 （民國） 1  WG0000000  168萬元  楊文政 阮愛雯 109年1月13日